最高法院民事判決　　　　　　　　　 110年度台上字第2946號
上　訴　人　峰權建設有限公司

法定代理人　丁祥生
訴訟代理人　洪翰今律師
被 上訴 人　張春桂
訴訟代理人　陳漢洲律師
　　　　　　張寶軒律師
上列當事人間請求損害賠償等事件，上訴人對於中華民國110年4
月14日臺灣高等法院臺中分院第二審更審判決（ 109年度建上更
一字第21號），提起上訴，本院判決如下：
    主  文
原判決關於駁回上訴人請求被上訴人給付新臺幣貳仟萬元本息之
上訴，暨該訴訟費用部分廢棄，發回臺灣高等法院臺中分院。
其他上訴駁回。
第三審訴訟費用關於駁回其他上訴部分，由上訴人負擔。
    理  由
本件上訴人主張：兩造於民國 101年10月16日訂定土地合作興建
房屋契約書（下稱系爭合建契約），約定被上訴人提供所有坐落
新竹縣○○鄉○○段00地號等38筆土地（下稱系爭土地），與伊
合建房屋，被上訴人就同一合建標的，於同日另與伊、訴外人春
鑫建設股份有限公司（下稱春鑫公司）簽訂土地合作房屋契約書
（下稱三方合建契約），伊於同年月22日與春鑫公司訂立合作投
資興建契約書（下稱系爭合資契約），約定就該合建案各出資50
%，如伊資金不足，由春鑫公司代墊，上開3契約具聯立關係。伊
已依約交付春鑫公司簽發面額新臺幣（下同） 5,000萬元，及伊
法定代理人丁祥生簽發面額各1,000萬元、4,000萬元之支票共 3
紙予被上訴人，以支付第1期保證金1億元。詎被上訴人竟無故拒
絕伊進入系爭土地施工、測量及指定建築線，妨礙伊申請建造執
照，經多次催告仍不依約履行，已給付遲延，且系爭合建契約之
目的亦無法達成，爰以起訴狀繕本之送達，作為解除系爭合建契
約之意思表示。伊為履行系爭合建契約，已支出仲介費用 280萬
元、建築設計費用 100萬元，並得請求被上訴人給付懲罰性違約
金 2,000萬元等情。依民法第231條第1項及系爭合建契約第15條
第1項約定，求為命被上訴人給付2,380萬元，及自起訴狀繕本送
達翌日起加計法定遲延利息之判決（未繫屬本院者，不予論述）
。
被上訴人則以：系爭合建、三方合建契約與系爭合資契約之內容
與目的不同，無依存關係，非契約之聯立。上訴人於締約後，其
法定代理人丁祥生在101年10月25日即表示無力兌付面額1,000萬
元之支票，伊出於單純之好意施惠乃匯款過票以維其票信，非與
上訴人就該匯款另成立借貸等法律關係， 4,000萬元支票部分，
丁祥生根本無資金供兌現， 5,000萬元支票在丁祥生表示無資力
履行後即已退還春鑫公司。上訴人既已違約，伊得拒絕履約而不
負遲延責任。伊及春鑫公司嗣已與上訴人合意解除系爭合建、合
資契約，伊並以 101年11月27日存證信函為解除契約之意思表示
，上訴人不得再為解除。上訴人未支付任何保證金，並未受有損
害，不得請求伊給付等語，資為抗辯。
原審以：兩造於 101年10月16日訂立系爭合建契約，約定被上訴
人提供系爭土地與上訴人合作興建房屋，上訴人交付春鑫公司簽
發同日面額 5,000萬元，及其法定代理人丁祥生簽發同年10月19
日面額 1,000萬元、102年2月28日面額4,000萬元之支票3紙予被
上訴人，以支付第1期保證金 1億元。上訴人於101年10月22日與
春鑫公司簽立系爭合資契約。被上訴人提示 1,000萬元支票後，
於 101年10月25日依丁祥生請求將同額款項匯至丁祥生臺灣土地
銀行北臺中分行支票帳戶等事實，為兩造所不爭。依證人即代表
被上訴人簽立系爭合建契約之曾啟華及本件仲介林振生之證述，
佐以系爭合建契約第 4條之約定，可知給付保證金為上訴人之義
務，上訴人無立場要求被上訴人墊付 1,000萬元保證金，且與上
訴人簽立系爭合資契約者係春鑫公司，被上訴人無庸證明其有無
資力，參以丁祥生曾自承：伊資金一時不足等情，足見係因上訴
人無力支付票款，乃商請被上訴人匯款 1,000萬元至丁祥生支票
帳戶，以維持丁祥生之票信，與支付第 1期保證金無關，尚難認
被上訴人有為上訴人墊付 1,000萬元保證金之意（即被上訴人所
稱之無任何法律關係），上訴人稱係測試被上訴人或春鑫公司之
資力云云，並非可採。上訴人交付被上訴人 1,000萬元之保證金
支票，係以被上訴人自有資金兌現，上訴人並未履行給付 1,000
萬元保證金之義務。被上訴人抗辯兩造於 101年10月25日合意解
除系爭合建契約，或其以 101年11月27日存證信函解除系爭合建
契約，均非可採。稽之系爭合建契約前言及第 6條之約定，被上
訴人依約負提供系爭土地，及相關證件等予上訴人，以興建房屋
及申辦與本合建案有關之建照、使照等相關事務之義務。依臺灣
臺中地方檢察署檢察官不起訴處分書、臺灣新竹地方檢察署檢察
官 102年度偵字第7087號聲請簡易判決處刑書所示，可知被上訴
人以丁祥生至系爭土地進行施工並堆置雜物為由，對其提起竊佔
告訴；被上訴人委託之管理人阻止丁祥生至系爭土地搭建工務所
，足見被上訴人未履行交付系爭土地予上訴人之義務。上訴人先
後以 101年10月23日存證信函、103年1月13日律師函、103年4月
11日律師函，通知被上訴人，依系爭合建契約履行，103年4月11
日律師函說明㈢更載明被上訴人應於函到 7日內准許上訴人及
委託之技術人員進入工地進行整地等作業，被上訴人未於期限內
履行，上訴人將解除雙方間合建契約等語，被上訴人仍未准許上
訴人進行整地等作業，上訴人以本件起訴狀繕本送達（103年7月
15日）被上訴人為解除系爭合建契約之意思表示，自生解約之效
力。觀諸系爭合建契約與三方合建契約之內容，參以曾啟華之證
述，可知三方合建契約所定兩造及春鑫公司間之權利義務關係，
分由系爭合建契約及合資契約予以約定，足見兩造及春鑫公司已
合意以系爭合建契約及合資契約取代三方合建契約，系爭合建契
約與系爭合資契約相互依存而具有聯立關係，上訴人既已解除系
爭合建契約，系爭合資契約亦同其命運而解除。上訴人於原審追
加依民法第 256條解除系爭合建契約，即無可採。上訴人以被上
訴人遲延交付系爭土地，經催告而未為給付為由解除系爭合建契
約，其依民法第231條第 1項、第260條所得請求賠償者係系爭合
建契約解除前，因被上訴人遲延給付已生之損害。上訴人所主張
支出之仲介費280萬元及建築設計費100萬元，並非於系爭合建契
約有效期間，因被上訴人遲延交付土地所生損害，與被上訴人遲
延給付間無相當因果關係，上訴人請求被上訴人賠償，不應准許
。稽之系爭合建契約第15條第1、2 項約定，該條第1項所約定「
甲方（被上訴人）如違反本契約約定，…『並加計保證金一倍金
額』支付乙方（上訴人）做為懲罰性違約金。」，應與同條第 2
項約定「乙方如違反本契約約定，…則乙方已支付之保證金由甲
方沒收做為懲罰性違約金。」，為相同解釋，以「已支付」之保
證金為限。系爭合建、合資契約間具聯立關係，系爭合資契約約
定上訴人與春鑫公司各出資50%，系爭合建契約之第1期保證金 1
億元應由上訴人及春鑫公司各支付 5,000萬元，此即為上訴人交
付春鑫公司開立之 5,000萬元支票予被上訴人之原由。被上訴人
辯稱： 5,000萬元支票並未提示兌現，且已返還春鑫公司等語，
上訴人亦未能提出該 5,000萬元支票已提示兌領之證據，可認被
上訴人未收取該5,000萬元之保證金。上訴人未支付1,000萬元保
證金，已如前述。另上訴人不爭執被上訴人未提示發票日為 102
年 2月28日之4,000萬元支票，且依票據法第22條第1項規定，被
上訴人就該支票之票據權利，於上訴人103年6月16日提起本件訴
訟請求懲罰性違約金時，已因時效而消滅，亦不得認上訴人已履
行給付 4,000萬元保證金之義務；丁祥生雖於102年2月27日自其
帳戶轉帳 4,000萬元至上訴人活期存款帳戶，嗣於同年3月1日轉
帳4,000萬元回丁祥生帳戶，但該4,000萬元從未存入丁祥生簽發
之系爭 4,000萬元支票帳戶，無從供該支票兌領，亦不得認上訴
人已履行給付 4,000萬元保證金之義務，上訴人實際支付之保證
金為0元，其依系爭合建契約第15條第1項約定，可請求之懲罰性
違約金即為0元，上訴人請求被上訴人給付2,000萬元違約金，亦
不應准許。爰廢棄一審命被上訴人給付部分，改判駁回上訴人該
部分之訴及駁回上訴人之上訴。
關於廢棄（即原判決駁回上訴人之上訴）部分：
查系爭合建契約第15條第1 項約定：「甲方（被上訴人）如違反
本契約約定，經乙方（上訴人）限期通知後仍不履行或改善，將
已所收受之全部保證金退還乙方外，並加計保證金一倍金額支付
乙方做為懲罰性違約金。」（見一審卷㈠第16頁）。查被上訴人
未依約履行提供系爭土地予上訴人興建房屋等義務，經上訴人限
期催告後仍未履行；而上訴人為給付第1期保證金1億元，已交付
春鑫公司簽發101年10月16日面額5,000萬元，及丁祥生簽發同年
月19日面額1,000萬元、102年2月28日面額4,000萬元之支票與被
上訴人，經其收受，面額 5,000萬元支票被上訴人未提示，且已
返還春鑫公司，面額 1,000萬元支票係被上訴人自有資金兌現，
面額 4,000萬元支票尚未返還上訴人，為原審認定之事實（見原
判決第12、13、3 頁）。果爾，能能否謂上訴人全未給付保證金
，即非無疑。原審徒以前揭理由遽謂上訴人未給付保證金，進而
認上訴人不得請求被上訴人給付違約金，尚嫌速斷。上訴論旨，
指摘原判決上開部分違背法令，聲明廢棄，非無理由。
關於駁回上訴（即原判決駁回上訴人之訴）部分：
原審本其採證、認事職權，認定上訴人所主張支出之仲介費 280
萬元及建築設計費 100萬元，並非因被上訴人遲延交付土地所生
損害，與被上訴人遲延給付間無相當因果關係，而為上訴人不利
之判決，經核於法並無不合，上訴論旨，指摘原判決此部分違背
法令，求予廢棄，非有理由。
據上論結，本件上訴為一部有理由，一部無理由。依民事訴訟法
第477條第1項、第478條第2項、第 481條、第449條第1項、第78
條，判決如主文。
中    華    民    國   110    年    12    月    29    日
                      最高法院民事第四庭
                          審判長法官  鄭  雅  萍  
                                法官  王  金  龍  
                                法官  王  本  源  
                                法官  蕭  胤  瑮  
                                法官  滕  允  潔  
本件正本證明與原本無異
                                      書  記  官
中    華    民    國   111    年    1     月    5     日